臺灣臺中地方法院刑事判決　
109年度訴字第2837號
公  訴  人  臺灣臺中地方檢察署檢察官
被      告  何世卿


上列被告因違反廢棄物清理法案件，經檢察官提起公訴（109年
度偵字第32681號），本院判決如下：
    主    文
何世卿犯廢棄物清理法第四十六條第四款前段之非法清除廢棄物
罪，累犯，處有期徒刑柒月。未扣案之犯罪所得新臺幣肆仟貳佰
元沒收之，於全部或一部不能沒收或不宜執行沒收者，追徵其價
額。
    犯罪事實
一、何世卿明知其未向主管機關或中央主管機關委託之機關申請
    核發公民營廢棄物清除、處理機構許可文件，竟基於未領有
    廢棄物清除、處理許可文件而從事廢棄物清除之犯意，於民
    國109年10月14日，自址設臺中市○○區○○路000○0號耿晉工藝
    社，陸續載運裝有廢木屑及下腳料等一般事業廢棄物之太空
    包共6包，而為耿晉工藝社清除廢棄物，並收取每包新臺幣
    （下同）700元之報酬。嗣何世卿於同日，駕駛車牌號碼00-
    0000號自用小貨車載運上開裝有廢木屑及下腳料之太空包，
    以每趟載運2包之頻率，先將其中4包裝有廢木屑及下腳料之
    太空包以不詳之方式、在不詳之地點清除。嗣第三趟載運剩
    餘2包太空包時，並將其中1包傾倒在臺中市○○區○○段000地
    號土地，另一包則放置於上開車輛內準備傾倒於同一土地，
    並經警會同環境稽查人員當場查獲，始悉上情。
二、案經臺中市政府警察局豐原分局報告臺灣臺中地方檢察署檢
    察官偵查起訴。　　
    理    由
壹、證據能力部分：
    本案認定事實所引用之卷內被告以外之人於審判外之言詞或
    書面陳述，檢察官、被告何世卿於本院準備程序時均未爭執
    證據能力（本院卷第43-44頁），檢察官、被告於辯論終結
    前亦未對該等證據之證據能力聲明異議（本院卷第67-74頁
    ），本院復審酌前揭陳述作成時之情況，並無違法取證之瑕
    疵，亦認以之作為證據為適當，是本案有關被告以外之人於
    審判外之言詞或書面陳述等供述證據，依刑事訴訟法第159
    條之5規定，自均得為證據。至於以下所引用其餘非供述證
    據部分，既不適用傳聞法則，復查無違法取得之情事存在，
    自應認同具證據能力。
貳、認定犯罪事實所憑證據及理由：
一、訊據被告固坦承其未領有廢棄物清除、處理機構許可文件，
    仍於上揭時間，由耿晉工藝社將裝有廢木屑及下腳料等一般
    事業廢棄物之太空包共6包，交與其載運，每包可取得700元
    報酬，每趟載運2包，其中4包已清運完畢，最後一趟載運剩
    下2包時，有駕駛上開自小貨車行經上開土地等情，惟失口
    否認有何違反廢棄物清理法之犯行，辯稱：我不知道從事廢
    棄物清除、處理業務，需要有主管機關之許可文件，且我當
    時開車要去豬舍經過大甲溪那邊，車子壓到石頭，掉了一包
    木屑下去，是消防人員、稽查人員到場後我有將該包木屑收
    回來云云，經查：
(一)被告未領有廢棄物清除、處理機構許可文件，仍於上揭時間
    ，由耿晉工藝社將裝有廢木屑及下腳料等一般事業廢棄物之
    太空包共6包，交與其載運，每包可取得700元報酬，每趟載
    運2包，其中4包已清運完畢，最後一趟載運剩下2包時，有
    駕駛上開自小貨車行經上開土地乙節，已為被告所是認(見
    偵卷第27、127-128頁；本院卷第44、72頁)，且業據證人即
    耿晉工藝社之負責人鄒松蒝、證人即神岡消防分隊隊員林士
    偉、證人即環境稽查人員劉小苓分別於警詢及偵查中證述明
    確(見偵卷第31-33、35-37、39-42、143-146頁)，並有員警
    職務報告、臺中市政府警察局豐原分局豐洲派出所扣押筆錄
    、扣押物品目錄表、臺中市政府環境保護局環境稽查紀錄表
    、現場照片6張、車輛詳細資料報表在卷可參(見偵卷第21-2
    2、47-51、63-65、67-71、73頁)，是以，此部分之犯罪事
    實，堪先認定。
(二)被告有無任意傾倒、棄置廢棄物之行為：
  1.關於被告有無傾倒及準備傾倒廢棄物於本案土地之部分，經
    查，證人林士偉於警詢時證稱：我們神岡消防隊於109年10
    月14日14時41分許抵達本案現場，到達現場時看到被告正在
    傾倒廢棄物於起火點，我們便立即制止，被告隨即駕車欲離
    去現場，我們其他消防員便用另一台消防車擋住他，直到警
    方到場等語(見偵卷第31-33頁)，復於偵查中證稱：我們到
    現場看到一台藍色小發財車，被告在車子右側，當時車上有
    一個麻布袋，地上也有一個麻木袋，被告抓著地上的麻布袋
    袋口朝下，看起來是準備傾倒的動作等語(見偵卷第143-146
    頁)；互核與證人劉小苓於偵查中證稱：我當時接獲消防人
    員及環保中心通報，通報情況是行為人傾倒廢棄物在燒，後
    來我就去現場查看，當時車子已經開離開起火點一段距離，
    據消防人員告知被告本來要跑掉，是被他們攔起來。我查看
    起火位置，旁邊有一些散落的廢木材，是用太空包包裝，廢
    木材就在起火位置旁，雖然還沒延燒，但可以確定廢棄物已
    經落地，散落地上的物品與車斗上是一樣的東西，都是廢木
    材，看起來是同一批廢棄物等語大致相符(見偵卷第143-146
    頁)，而證人林士偉、劉小苓與被告素不相識，並無仇隙，
    均無誣陷被告之理，故林士偉、劉小苓證稱渠等目睹被告傾
    倒一般事業廢棄物之經過，應可採信。復觀諸案發現場之照
    片(見偵卷第67-71頁)，可見廢棄物散落於現場之情形均與
    上開證人之證述相符，且可見被告所駕駛之自小貨車車斗內
    尚有一包裝有廢棄物之太空包，貨車門閘並呈現開啟之狀態
    。則由證人林士偉、劉小苓上開證述及現場照片可知，被告
    確實已將其中一包廢棄物傾倒於本案土地上，另一包則係準
    備要傾倒而暫放於車斗內，否則，倘若果如被告前開所辯，
    僅係不小心掉落一包在路上，被告又何須將貨車閘門放下，
    且甫經消防人員到場後，即欲迅速離去，益徵被告應有於上
    開土地棄置廢棄物之犯行無訛。
　2.至於被告雖以前詞置辯，然查，被告先於警詢中供稱：我載
    完2包太空包前往養豬戶要給他燒廚餘，但養豬戶拒收，我
    才載往上開土地棄置等語(見偵卷第23-29頁)，卻於偵查中
    改稱：不小心掉下去1包，這些木材廢料是有人要的云云(見
    偵卷第127-129頁)，復於本院準備程序中供稱：因為豬舍主
    人不在，我就又載回去等語(見本院卷第42頁)，又於本院審
    理時再改稱：我當時開車要前往豬舍，經過大甲溪那邊掉了
    1包等語(見本院卷第69頁)，則被告關於究竟係棄置還是不
    小心掉落1包廢棄物、究竟豬舍主人係拒收還是不在家、究
    竟係因豬舍主人不在而於返回之途中掉落廢棄物，抑或前往
    豬舍之途中掉落廢棄物等節，被告前後所述矛盾不一，顯有
    瑕疵，故被告上開所辯不足為採。　
  3.又關於被告另外4包廢棄物之處理，雖未經環境稽查人員現
    場查獲，然被告於本院審理中自陳：我灑在我朋友在太平的
    荔枝園做肥料等語(見本院卷第72頁)，可認被告已自行清除
    另外4包廢棄物完畢，且被告所為亦不符合廢棄物再利用之
    行為(詳後述)，自屬棄置廢棄物之行為。
(三)被告主觀上有無違反廢棄物清理法之犯意：
　1.被告雖辯稱：我不知道從事廢棄物清除、處理業務，需要有
    主管機關之許可文件云云，惟按刑法之故意，僅指認識犯罪
    之構成要件事實，進而決定為其行為之意思，即為已足，至
    於不知法律，則屬刑法第16條「禁止錯誤」之問題。經查，
    被告主觀上既已知悉其不具備廢棄物清除、處理相關許可執
    照，卻仍從事本案之廢棄物清除行為，即具有廢棄物清理法
    第46條第4款之主觀犯意，不以認識廢棄物清理法此部法律
    之存在及法條具體內容為必要。
　2.又按除有正當理由而無法避免者外，不得因不知法律而免除
    刑事責任。但按其情節，得減輕其刑。刑法第16條定有明文
    。所謂不知法令，係指對於刑罰法令有所不知，且其行為不
    含有惡性而言。申言之，刑法第16條所規定之違法性錯誤之
    情形，採責任理論，即依違法性錯誤之情節，區分為有正當
    理由而無法避免者，應免除其刑事責任，而阻卻犯罪之成立
    。至於非屬無法避免者，則不能阻卻犯罪成立，僅得按其情
    節減輕其刑之不同法律效果，因法律頒布，人民即有知法守
    法義務；是否可避免之，行為人有類如民法上之善良管理人
    之注意義務，不可擅自判斷，任作主張（最高法院88年度台
    上字第5658號、100 年度台上字第156 號刑事判決參照）。
    經查，被告自陳：國中畢業，在109年10月之前在板模工地
    當粗工，做了3年等語(見本院卷第72頁)，則被告已有相當
    之工作經驗，並非不經世事之人，且被告年齡已達五十多歲
    ，此有個人戶籍資料可考(見本院卷第15頁)，可認被告亦有
    一定之社會閱歷，自不得僅以不知法律為由，即脫免相關之
    法律責任，況且，被告於傾倒廢棄物之前，亦未曾查詢相關
    法規或諮詢法律專業人士，以求釐清其行為之適法性，即擅
    自傾倒、棄置廢棄物，難認有何正當理由，而無法避免欠缺
    違法性之認識，或得減輕其刑之情節存在，是以，縱使果如
    被告所辯，其不知廢棄物清理法之相關規定，亦無從適用刑
    法第16條之規定減免其刑，併此敘明。　　
(四)被告之行為是否符合一般事業廢棄物之再利用行為：　　
　1.按事業廢棄物之再利用，應依中央目的事業主管機關或中央
    主管機關規定辦理，不受第28條、第41條之限制。前項再利
    用之事業廢棄物種類、數量、許可、許可期限、廢止、紀錄
    、申報、再利用產品之標示及其他應遵行事項之管理辦法，
    由中央目的事業主管機關會商中央主管機關、再利用用途目
    的事業主管機關定之。但涉及二個以上目的事業共通性再利
    用之事業廢棄物，經中央主管機關認定有統一訂定再利用種
    類及管理方式之必要者，其管理辦法由中央主管機關定之，
    廢棄物清理法第39條第1、2項分別定有明文。又按經濟部事
    業廢棄物再利用管理辦法第2條第3項規定，所稱「再利用機
    構」，以經政府機關登記有案或依法律規定免辦理登記之農
    工商廠（場）為限。自然人及法人不具前開再利用機構資格
    ，不得從事事業廢棄物再利用之行為。廢棄物清理法所稱「
    再利用」行為，依經濟部事業廢棄物再利用管理辦法第3條
    第1項規定，屬廢棄物清理法第31條第1項公告之事業，於其
    事業廢棄物清理計畫書經直轄市、縣（市）主管機關或中央
    主管機關委託之機關審查核准後，始得於廠（場）內自行再
    利用。另依環保署所訂「從事事業廢棄物廠（場）內自行再
    利用及自行處理認定原則」規定，有關「廠（場）內自行再
    利用」之行為，係指「事業將其產生之事業廢棄物於廠（場
    ）內送回原生產製程當作原料，或將中央目的事業主管機關
    公告之再利用種類，使用於規定之再利用用途」，故事業僅
    限於「廠（場）內」自行再利用。故無論事業是否屬依廢棄
    物清理法第31條第1項經中央主管機關公告之事業，皆僅限
    於「廠（場）內」自行再利用(臺灣高等法院花蓮分院108年
    度上更一字第8號刑事判決意旨參照)。觀諸上開規定，均在
    規範「產出廢棄物之事業」機構如何再利用事業廢棄物，且
    事業縱若可依附表之再利用方式處理廢棄物，該事業亦應具
    備再利用機構之相關資格，有上開辦法之附表在卷可稽（本
    院卷第79-81頁）。　　
　2.經查，本案被告所傾倒之廢棄物，乃屬耿晉工藝社此一事業
    單位從事家俱加工活動後，所餘之廢木材及下腳料，屬於廢
    棄物清理法第2條第2項第2款之一般事業廢棄物，此亦經臺
    中市政府環境保護局環境稽查紀錄表明確記載在案(見偵卷
    第63頁)。又被告本身非屬廢棄物清理法第2條第5項及前開
    辦法第2條第1項、第3條所稱之「事業」，其所為亦非屬自
    行於廠內再利用之行為，且其亦不具備前開辦法第2條第3項
    之「再利用機構資格」，此外，亦無證據認定被告載運之廢
    木材、木材下腳料有何符合再利用機構資格之事業將其做為
    紙漿原料、製紙原料添加料、吸油材料、木製品原料、建材
    、活性碳原料、電木粉原料、原子碳原料、有機質肥料原料
    （限不含經油漆、防腐劑處理之廢木材、板、屑）、有機質
    栽培介質原料（限不含經油漆、防腐劑處理之廢木材、板、
    屑）、燃料原料或燃料之情形，從而，被告將本案6包廢棄
    物傾倒、棄置之行為，均無從認為有符合上開再利用之相關
    規定之可能性。
(五)綜上所述，被告所辯均無足採信，本案犯罪事證均甚明確，
    被告之犯行堪以認定，應予依法論科。
參、論罪科刑：
一、按從事廢棄物清除業務者，應向直轄市、縣（市）主管機關
    或中央主管機關委託之機關申請核發公民營廢棄物清除機構
    許可文件後，始得受託清除廢棄物業務，廢棄物清理法第41
    條第1 項定有明文。是同法第46條第4 款「未依第41條第1 
    項規定領有廢棄物清除、處理許可文件，從事廢棄物貯存、
    清除、處理，或未依廢棄物清除、處理許可文件內容貯存、
    清除、處理廢棄物。」其後半段之犯罪主體係指已取得許可
    文件之廢棄物清理業者；前半段之犯罪主體既未明定限於業
    者，則依文義解釋，應認凡未領有許可文件，而從事廢棄物
    貯存、清除、處理，即該當於該罪之犯罪構成要件，不以廢
    棄物清理業者為限，亦即本法第46條第4 款之未領有許可文
    件清理廢棄物罪，其犯罪主體，不以廢棄物清理業者為限，
    只要未依第41條第1 項規定領有廢棄物清除、處理許可文件
    ，而從事貯存、清除、處理廢棄物，即為該當，最高法院10
    9 年度台上大字第3338號裁定意旨可資參照。是核被告所為
    ，係犯廢棄物清理法第46條第4 款前段之非法清除廢棄物罪
    ，起訴書贅載「處理」廢棄物，容有誤會。
二、又刑事法若干犯罪行為態樣，本質上原具有反覆、延續實行
    之特徵，立法時既予特別歸類，定為犯罪構成要件之行為要
    素，則行為人基於概括之犯意，在密切接近之一定時、地持
    續實行之複次行為，倘依社會通念，於客觀上認為符合一個
    反覆、延續性之行為觀念者，於刑法評價上，即應僅成立一
    罪，學理上所稱「集合犯」之職業性、營業性或收集性等具
    有重複特質之犯罪均屬之，例如經營、從事業務、收集、販
    賣、製造、散布等行為概念者是。而廢棄物清理法第46條第
    4 款之犯罪，係以未依同法第41條第1 項規定領得廢棄物清
    除、處理許可文件之人，或已領有許可文件之人作為犯罪主
    體。再依該第41條第1 項以觀，乃謂從事廢棄物清除、處理
    業務者，應申請核發許可文件，或應依許可文件從事清除、
    處理業務。是本罪之成立，本質上即具有反覆性。倘行為人
    基於概括之犯意，在密切接近之一定時間及空間內反覆從事
    廢棄物之清除、處理，無非執行業務所當然，於行為概念上
    ，應認為包括的一罪（最高法院98年度臺上字第2469號判決
    意旨參照）。被告上開棄置6包廢棄物而違反同法第46條第4
     款之犯行，基於同一法理，自亦屬集合犯而為包括一罪。
三、再查，被告前因違反毒品危害防制條例案件，分別經本院以
    103年度訴字第52號判決判處有期徒刑9月確定、103年度訴
    字第491號判決判處有期徒刑9月確定、103年度訴字第828號
    判決判處有期徒刑10月確定，經本院以 103 年度聲字第 30
    74 號裁定定應執行有期徒刑2年確定，而於104年9月16日假
    釋出監付保護管束，於105年2月20日保護管束期滿未經撤銷
    假釋視為執行完畢，有卷附臺灣高等法院被告前案紀錄表可
    按，其於受徒刑之執行完畢後，5 年以內故意再犯本件有期
    徒刑以上之罪，為累犯。又司法院大法官108年2月22日釋字
    第775號之解釋文內容，固認：「刑法第47條第1項規定：『
    受徒刑之執行完畢，或一部之執行而赦免後，5年以內故意
    再犯有期徒刑以上之罪者，為累犯，加重本刑至二分之一。
    』有關累犯加重本刑部分，不生違反憲法一行為不二罰原則
    之問題。惟其不分情節，基於累犯者有其特別惡性及對刑罰
    反應力薄弱等立法理由，一律加重最低本刑，於不符合刑法
    第59條所定要件之情形下，致生行為人所受之刑罰超過其所
    應負擔罪責之個案，其人身自由因此遭受過苛之侵害部分，
    對人民受憲法第8條保障之人身自由所為限制，不符憲法罪
    刑相當原則，牴觸憲法第23條比例原則。於此範圍內，有關
    機關應自本解釋公布之日起2年內，依本解釋意旨修正之。
    於修正前，為避免發生上述罪刑不相當之情形，法院就該個
    案應依本解釋意旨，裁量是否加重最低本刑」等語，惟被告
    上揭違反廢棄物清理法之犯行，經本院考量相關情節後，已
    依刑法第59條之規定予以酌減被告之刑度（詳後述），是本
    案顯未見有大法官所揭櫫不符合刑法第59條規定，且一律加
    重最低本刑，將使行為人所受之刑罰超過所應負擔之罪責而
    失之過苛等情況存在。又被告再犯本案犯行，足徵其有立法
    意旨所指之特別惡性及對刑罰反應力薄弱等情明確，是應依
    刑法第47條第1項規定裁量予以加重其刑。
四、按刑法第59條規定犯罪之情狀可憫恕者，得酌量減輕其刑，
    其所謂「犯罪之情狀」，與同法第57條規定科刑時應審酌之
    一切情狀，並非有截然不同之領域，於裁判上酌減其刑時，
    應就犯罪一切情狀（包括第57條所列舉之10款事項），予以
    全盤考量，審酌其犯罪有無可憫恕之事由（即有無特殊之原
    因與環境，在客觀上足以引起一般同情，以及宣告法定低度
    刑，是否猶嫌過重等等），以為判斷（最高法院95年度台上
    字第6157號、88年度台上字第1862號意旨參照）。查被告所
    清除之廢木材、木材下腳料僅為一般事業廢棄物，並非具有
    毒性、危險性，足以影響人體健康或污染環境之有害事業廢
    棄物，且廢棄物之數量僅6包而已，數量非鉅，犯罪所生具
    體危害較屬輕微，與任意棄置大量有害事業廢棄物致污染環
    境之行為態樣、惡性，尚屬輕重有別，且被告除本案以外，
    並無其他違反廢棄物清理法之前案紀錄，是本院認被告所犯
    倘處以最低刑度即有期徒刑1年，猶嫌過重，有情輕法重而
    足堪憫恕之情狀，爰依刑法第59條之規定，酌量減輕其刑，
    以達罪刑相當之刑法處罰目的。又被告有上開刑之加重及減
    輕情形，應先加後減之。
五、爰審酌被告未依規定取得廢棄物清除許可文件，而從事一般
    廢棄物清除業務，已妨害環境保護主管機關對於廢棄物之監
    督管理，且影響環境衛生，所為自屬非是；復參以被告否認
    犯行之犯後態度；兼衡被告所清除廢棄物之材質類型、數量
    、頻率及所獲報酬多寡，暨其自陳國中畢業，從事板模粗工
    ，家庭經濟狀況不佳，有3個年滿18歲之子女等一切情狀，
    量處如主文所示之刑。
肆、沒收部分
　　查被告本案清除廢棄物6包獲得報酬共計4,200元等情，已為
    被告所是認，雖均未扣案，然屬被告之犯罪所得，應依刑法
    第38條之1 第1 項前段、第3 項規定宣告沒收之，於全部或
    一部不能沒收或不宜執行沒收時，追徵其價額。至被告用以
    載運廢棄物之車牌號碼00-0000號自用小貨車，雖係供被告
    本案犯罪所用之物，然並非被告所有，而業據被告所領回，
    此有車輛詳細資料報表、臺中市政府警察局豐原分局之贓物
    認領保管單在卷可參(見偵卷第73頁、本院卷第75頁)，且亦
    無證據證明係第三人無正當理由所提供被告使用，爰不為沒
    收宣告之諭知。　　
據上論斷，應依刑事訴訟法第299 條第1項前段，廢棄物清理法
第46條第4 款前段，刑法第11條前段、第47條第1項、第59條、
第38條之1 第1 項、第3 項，判決如主文。
本案經檢察官洪明賢提起公訴，檢察官賴謝銓到庭執行職務。
中　　華　　民　　國　　110 　年　　12　　月　　16　　日
            刑事第四庭    審判長法  官  黃佳琪
                                法  官  劉依伶
                                法  官  魏威至
以上正本證明與原本無異。
如不服本判決應於收受送達後20日內向本院提出上訴書狀，並應
敘述具體理由；其未敘述上訴理由者，應於上訴期間屆滿後20日
內向本院補提理由書（均須按他造當事人之人數附繕本）「切勿
逕送上級法院」。
                                書記官  林鈺娟
中　　華　　民　　國　　110 　年　　12　　月　　16　　日
附錄犯罪科刑法條：
廢棄物清理法第46條：有下列情形之一者，處1年以上5年以下有
期徒刑，得併科新臺幣1千5百萬元以下罰金：
一、任意棄置有害事業廢棄物。
二、事業負責人或相關人員未依本法規定之方式貯存、清除、處
    理或再利用廢棄物，致污染環境。
三、未經主管機關許可，提供土地回填、堆置廢棄物。
四、未依第 41 條第 1 項規定領有廢棄物清除、處理許可文件
    ，從事廢棄物貯存、清除、處理，或未依廢棄物清除、處理
    許可文件內容貯存、清除、處理廢棄物。
五、執行機關之人員委託未取得許可文件之業者，清除、處理一
    般廢棄物者；或明知受託人非法清除、處理而仍委託。
六、公民營廢棄物處理機構負責人或相關人員、或執行機關之人
    員未處理廢棄物，開具虛偽證明。